ACORDAO-COMPLETO-2377522

ACÓRDÃO 2304/2019 ATA 38/2019 - PLENÁRIO

VISTOS, relatados e discutidos estes autos de representação noticiando pretensas irregularidades na concorrência 1/2019, por menor preço global, conduzido pelo Tribunal Regional do Trabalho da 18ª Região, com vistas à contratação de serviços de engenharia para construção da 4ª fase da 2ª etapa das obras do complexo trabalhista de Goiânia.
ACORDAM os ministros do Tribunal de Contas da União, reunidos em Sessão Plenária, diante das razões expostas pelo relator, em:
9.1.	conhecer da representação, satisfeitos os requisitos de admissibilidade constantes no art. 113, § 1º, da Lei 8.666/1993, c/c os arts.235 e 237, VII, do Regimento Interno deste Tribunal, e no art. 103, § 1º, da Resolução - TCU 259/2014;
9.2.	considerar a presente representação, no mérito, parcialmente procedente;
9.3.	revogar a medida cautelar adotada monocraticamente no despacho de 19/8/2019 e referendada por meio do Acórdão 1955/2019-TCU-Plenário;
9.4.	dar ciência ao Tribunal Regional do Trabalho da 18ª Região sobre as seguintes impropriedades identificadas na concorrência 1/2019 para que sejam adotadas medidas internas com vistas à prevenção de ocorrências semelhantes em outros certames:
9.4.1.	a exigência de cópia integral do livro diário, como requisito de habilitação constante do item 4.2.10.1.2, "a", do edital, contraria o princípio da eficiência administrativa e a jurisprudência do Tribunal, sendo suficiente para a análise da qualificação econômico-financeira apenas cópia das páginas referentes ao balanço patrimonial, às demonstrações contábeis e aos termos de abertura e de encerramento;
9.4.2.	a expressão "em especial" no item 4.3 do edital da referida concorrência, permitiu interpretações diversas quanto à necessidade de apresentação de documentos não elencados nos subitens 4.2.1 a 4.2.8, em desacordo com o princípio do julgamento objetivo, estabelecido no art. 3º da Lei 8.666/1993;
9.5.	informar ao Tribunal Regional do Trabalho da 18ª Região, à firma representante e à empresa Porto Belo Engenharia e Comércio Ltda. que o conteúdo desta deliberação pode ser consultado no endereço www.tcu.gov.br/acordaos; e
9.6.	arquivar os autos e encerrar o processo.

Representação noticiando pretensas irregularidades em concorrência por menor preço global, com vistas à contratação de serviços de engenharia para construção da 4ª fase da 2ª etapa das obras do complexo trabalhista de Goiânia.

Tribunal Regional do Trabalho da 18ª Região/GO.

3. Interessados/Representante:
3.1. Interessados: Porto Belo Engenharia e Comércio Ltda. (03.701.380/0001-80); Tribunal Regional do Trabalho da 18ª Região/GO.
3.2. Representante: Engemil engenharia, Empreendimentos, Manutenção e Instalações Ltda. (04.768.702/0001-70).

13.1. Ministros presentes: José Mucio Monteiro (Presidente), Benjamin Zymler, Aroldo Cedraz e Raimundo Carreiro.
13.2. Ministros-Substitutos convocados: Augusto Sherman Cavalcanti e Marcos Bemquerer Costa.
13.3. Ministro-Substituto presente: Weder de Oliveira (Relator).

WEDER DE OLIVEIRA

Tratam os autos de representação formulada pela empresa Engemil Engenharia, Empreendimentos, Manutenção e Instalações Ltda. (peça 1) , com fundamento no art. 113, § 1º, Lei 8.666/1993, noticiando pretensas irregularidades na concorrência 1/2019, por menor preço global, conduzido pelo Tribunal Regional do Trabalho da 18ª Região, com vistas à contratação de serviços de engenharia para construção da 4ª fase da 2ª etapa das obras do complexo trabalhista de Goiânia.
Com ajustes de forma, adoto como relatório a instrução da Secretaria de Controle Externo de Aquisições Logísticas (Selog) a seguir reproduzida, elaborada após análises das oitivas promovidas[footnoteRef:2]: [2:  Peça 52.] 
	"A. Identificação do Processo

	TC Processo 022.619/2019-4
	Mérito. Revogação de cautelar. Ciência.

	Unidade Jurisdicionada
	Uasg

	Tribunal Regional do Trabalho da 18ª Região (TRT-18) 
	80020

	Objeto

	Contratação de empresa especializada de engenharia para executar os serviços referentes à 4ª fase da 2ª etapa da construção do Complexo Trabalhista de Goiânia, situado à Av. T-1 esquina com Rua Orestes Ribeiro e Rua T-29, Quadra T-22, Setor Bueno, Goiânia-GO (peça 7, p. 2) 

	Representante
	CNPJ

	Engemil Engenharia, Empreendimentos, Manutenção e Instalações Ltda. 
	04.768.702/0001-70

	Há pedido de Sustentação Oral?
	Procuração

	Não.
	Peça 21

	Modalidade
	Número do Certame
	Tipo

	Concorrência
	1/2019
	Menor preço global

	Vigência
	Valor Contratado

	30 meses (peça 40, p. 4) 
	R$ 35.523.108,13 (peça 40, p. 3) 

	Suspenso por Medida Cautelar?
	Sim

	Fase do Contrato

	Segundo o TRT-18, o contrato decorrente do certame já foi assinado em 16/8/2019 (peça 39, p. 1) e iniciado, com emissão de ordem de serviço em 30/8/2019 (peça 39, p. 2) .

	B. Momento Processual

	Após análise preliminar realizada por esta Unidade Técnica (peça 24) , foi proposto o seguinte encaminhamento:
26.1.	conhecer da representação, satisfeitos os requisitos de admissibilidade constantes no art. 113, § 1º, da Lei 8.666/1993, c/c os arts. 235 e 237, VII, do Regimento Interno deste Tribunal, e no art. 103, § 1º, da Resolução - TCU 259/2014;
26.2	deferir o pedido de concessão de medida cautelar, sem oitiva prévia, com fulcro no art. 276 do Regimento Interno/TCU, tendo em vista a existência dos elementos necessários para sua adoção, a fim de que o Tribunal Regional do Trabalho da 18ª Região, em relação à Concorrência 1/2019: 
a)	suspenda o andamento dessa concorrência até que o Tribunal delibere sobre o mérito da matéria ora em apreço e, caso algum contrato já tenha sido firmado, se abstenha de praticar qualquer ato com vistas à sua execução até a deliberação definitiva desta Corte; e
b)	não proceda à devolução do envelope com a proposta de preços da empresa Engemil Engenharia, Empreendimentos, Manutenção e Instalações Ltda. antes da deliberação de mérito dos presentes autos;
26.3.	realizar a oitiva do Tribunal Regional do Trabalho da 18ª Região, com amparo no art. 276, § 3º , c/c art. 250, V, todos do Regimento Interno/TCU, para que, no prazo de quinze dias, se pronuncie em relação aos pressupostos da cautelar deferida, e também quanto aos seguintes pontos relativos à Concorrência 1/2019:
	a) possível irregularidade na inabilitação da empresa Engemil Engenharia, Empreendimentos, Manutenção e Instalações Ltda., em função de não ter apresentado a documentação constante do item 4.2.10.1.2 do edital, tendo em vista que, em princípio, a comprovação da sua qualificação econômico-financeira poderia ser verificada pela sua regularidade no Sicaf quanto ao Nível VI - Qualificação Econômico-Financeira, consoante previsto no art. 3º da IN - SG/MP 3/2018, e que, qualquer dúvida quanto à documentação ali inserida poderia ser saneada por meio de diligência, conforme previsto no art. 43, § 3º, da Lei 8.666/1993 c/c art. 4º, §1º, da IN - SG/MP 3/2018; 
	b) interpretação do item 4.3 do edital, informando se seria aplicável somente aos itens 4.2.1 e 4.2.8 ou se seria extensível aos demais subitens do item 4.2;
	c) demais informações que julgar necessárias; e
	d) designação formal de interlocutor que conheça da matéria para dirimir eventuais dúvidas, informando nome, função/cargo, e-mail e telefone de contato.
26.4.	realizar, nos termos do art. 276, § 3º , c/c art. 250, V, todos do Regimento Interno/TCU, a oitiva da sociedade empresária Porto Belo Engenharia e Comércio Ltda. (CNPJ 03.701.380/0001-80) , para, no prazo de quinze dias, manifestar-se, caso queira, sobre os fatos constantes nos subitens 26.3 retro, assim como sobre os pressupostos da cautelar pleiteada;
26.5.	indeferir o pedido formulado por Engemil Engenharia, Empreendimentos, Manutenção e Instalações Ltda., de ser considerado como parte interessada, mas lhe autorizando, caso requeira, vista e cópia às peças não sigilosas dos presentes autos após a prolação da deliberação de mérito dos presentes autos;
26.6.	alertar o Tribunal Regional do Trabalho da 18ª Região quanto à possibilidade de o TCU vir a determinar a anulação dos atos decorrentes do certame , caso haja elementos suficientes para a decisão de mérito, que caracterizem afronta às normas legais e/ou a possibilidade de ocorrência de prejuízos à Administração;
26.7.	encaminhar cópia da presente instrução ao Tribunal Regional do Trabalho da 18ª Região e à sociedade empresária Porto Belo Engenharia e Comércio Ltda., de maneira a embasar as suas respectivas respostas à oitiva; e
26.8.	comunicar ao representante a decisão que vier a ser prolatada.
O Ministro Relator, mediante Despacho (peça 27) , endossou integralmente a proposta da Unidade Técnica. Ademais, o Acórdão 1955/2019-TCU-Plenário referendou a medida cautelar (peça 31) .
Promovidas as oitivas quanto às alegações do representante e demais questões levantadas por esta Unidade Técnica, passa-se a analisar as respostas apresentadas, tópico a tópico, conforme transcrição/contextualização a seguir.

	C. Histórico de Comunicações

	Despacho do Relator
	Peça 27
	19/8/2019

	Ofícios Encaminhados pela Selog

	Ao órgão
	Ofício 2112/2019-TCU/Selog, de 21/8/2019, (peça 30) .

	À sociedade empresarial
	Ofício 2113/2019-TCU/Selog, de 21/8/2019, (peça 29) .

	D. Documentos Apresentados em Resposta à Oitiva

	Pela Unidade Jurisdicionada

	Ofício TRT 18ª GP/DG 64/2019 (peças 39 a 45) .

	Pela Sociedade Empresarial

	Manifestação à peça 47

	E. Exame Técnico

	Item a: possível irregularidade na inabilitação da empresa Engemil Engenharia, Empreendimentos, Manutenção e Instalações Ltda., em função de não ter apresentado a documentação constante do item 4.2.10.1.2 do edital, tendo em vista que, em princípio, a comprovação da sua qualificação econômico-financeira poderia ser verificada pela sua regularidade no Sicaf quanto ao Nível VI - Qualificação Econômico-Financeira, consoante previsto no art. 3º da IN - SG/MP 3/2018, e que, qualquer dúvida quanto à documentação ali inserida poderia ser saneada por meio de diligência, conforme previsto no art. 43, § 3º, da Lei 8.666/1993 c/c art. 4º, §1º, da IN - SG/MP 3/2018;
Manifestação do órgão/entidade:
Argumenta que da decisão liminar verificou-se o entendimento por parte do TCU de que há irregularidade na inabilitação da empresa Engemil por não ter apresentado os documentos constantes do item 4.2.10.1.2 do edital, tendo em vista o regular cadastro da empresa no Sicaf (nível VI - qualificação econômico-financeira) o que, em princípio, dispensaria a apresentação de documentos adicionais relativos ao seu Balanço Patrimonial, nos termos dos artigos 3º e 4º da Instrução Normativa Seges/MP 3/2018. 
Alega que, embora os certames realizados no âmbito do Tribunal Regional do Trabalho da 18ª Região observem, sempre que possível e por uma questão de boas práticas, as regras e orientações constantes das instruções normativas emitidas pelo extinto Ministério do Planejamento a respeito do tema, estas não possuem aplicação obrigatória no âmbito do Poder Judiciário. 
No caso em tela, considerando a importância e o vulto da contratação, exigiu-se, por cautela, como requisito de habilitação no certame, a apresentação do balanço patrimonial e das demonstrações contábeis de forma física. O edital foi claro e expresso nesse sentido:
4.2.10.1 Serão considerados aceitos como na forma da lei o balanço patrimonial e demonstrações contábeis assim apresentados: (...) 
4.2.10.1.2 Sociedades por cota de responsabilidade limitada (LTDA) : 
a) por cópia do Livro Diário, inclusive com os Termos de Abertura e de Encerramento, devidamente autenticado na Junta Comercial da sede ou domicílio do licitante; 
b) por cópia do Balanço e das Demonstrações Contábeis devidamente registrados e autenticados na Junta Comercial da sede ou domicílio do licitante.
Destaca que tal exigência não foi tempestivamente impugnada pela representante ou por qualquer outra empresa, vinculando os atos da Comissão Permanente de Licitações. Outrossim, não há nos autos demonstração de que a exigência, em meio físico, dos documentos previstos no item 4.2.10 do edital, tenha impactado a competitividade ou economicidade do certame, que contou com onze empresas participantes. 
Repisa que a exigência prevista no item 4.2.10 do edital, em substituição aos documentos similares digitais já cadastrados no Sicaf, foi inserida visando a propiciar uma avaliação mais adequada das informações financeiras das empresas e, bem assim, permitir, com base em regras claras e objetivas, que se pudesse afastar aquelas que comprovadamente não tivessem condições de arcar com a execução de contratação tão vultosa. 
A Comissão Permanente de Licitações julgou inabilitada a empresa Engemil Engenharia, Empreendimentos, Manutenção e Instalações Ltda., após interposição de recurso pela concorrente Jota Ele Construções Civis S/A, por descumprimento do subitem 4.2.10.1.2, alínea 'a', do edital, uma vez que o balanço patrimonial apresentado pela empresa não estava acompanhado de cópia do Livro Diário, inclusive com os termos de abertura e de encerramento, conforme dispõe expressamente o edital.
Previamente à inabilitação, a Comissão Permanente de Licitações teve o cuidado de diligenciar se as informações constantes do site da Junta Comercial do Distrito Federal poderiam complementar e esclarecer o balanço apresentado no envelope da habilitação, já que não poderia, sob pena de afronta aos termos do edital, simplesmente desconsiderar o documento entregue incompleto fisicamente e buscar informações no Sicaf.
A Comissão de Licitações, portanto, conduziu os trabalhos respeitando os princípios da vinculação ao instrumento convocatório, da impessoalidade e da isonomia, razão pela qual não poderia ignorar o dispositivo inscrito no subitem 4.2.10.1.2 do edital, desconsiderando, assim, o documento apresentado no envelope de habilitação e buscando no Sicaf outras informações com a finalidade de habilitar a empresa. 
De outro lado, dispensar tratamento diferenciado à empresa Engemil Engenharia, Empreendimentos, Manutenção e Instalações Ltda., sem amparo legal, além de indevido, causaria insegurança jurídica ao procedimento e desrespeito aos princípios norteadores da licitação, capazes de gerar até mesmo a nulidade do certame. 
Salienta que o TRT-18 já enfrentou vários transtornos na contratação de obras com empresas que não tiveram capacidade financeira para cumprir suas obrigações, que acabaram abandonando a execução dos contratos e ocasionando transtornos administrativos, prejuízos financeiros e demandas judiciais. 
Diferentemente da interpretação eleita por esta Unidade Técnica, referida exigência editalícia não configura um formalismo exagerado. Representa, na verdade, uma medida acautelatória adotada pela Administração em face da realidade vivenciada em contratações anteriores, consubstanciada, por sua vez, na regra disposta no art. 22 da Lei de Introdução às Normas do Direito Brasileiro:
Art. 22 Na interpretação de normas sobre gestão pública, serão considerados os obstáculos e as dificuldades reais do gestor e as exigências das políticas públicas a seu cargo, sem prejuízo dos direitos dos administrados.
Por outro lado, em que pese a IN - Seges/MP 3/2018 estabelecer regras para a inclusão dos documentos no Sicaf digital, releva observar que as informações e os documentos são inseridos pelos próprios representantes das empresas, o que pode gerar inconsistências.
A Comissão Permanente de Licitações, em todas as fases do processo de competição, agiu com impessoalidade, isonomia e desprovida de qualquer intenção de afastar injustificadamente qualquer licitante, pautando suas decisões nas disposições legais, nas regras do edital e no Manual de Licitações e Contratos do TCU.
Análise:
De fato, assiste razão ao TRT-18 ao apontar que a IN - Seges/MP 3/2018, utilizada como critério para a realização da oitiva, não é de aplicação obrigatória ao Poder Judiciário. O art. 1º do citado diploma normativo estabelece que o Sicaf é o 'registro cadastral do Poder Executivo Federal, mantido pelos órgãos e entidades que compõem o Sistema de Serviços Gerais - Sisg' (grifo nosso) .
Entretanto, apesar de não haver obrigação expressa, entende-se que uma vez adotado o Sistema do Poder Executivo como critério, aplicam-se integralmente as regras definidas para a sua utilização.
O item 4.2.10.1.2 do edital da Concorrência 1/2019, relativo à comprovação de patrimônio líquido de 10% do valor estimado para a contratação (constante do item 4.2.10) , exigia o seguinte:
4.2.10.1 Serão considerados aceitos como na forma da lei o balanço patrimonial e demonstrações contábeis assim apresentados: (...) 
4.2.10.1.2 Sociedades por cota de responsabilidade limitada (LTDA) : 
a) por cópia do Livro Diário, inclusive com os Termos de Abertura e de Encerramento, devidamente autenticado na Junta Comercial da sede ou domicílio do licitante; 
b) por cópia do Balanço e das Demonstrações Contábeis devidamente registrados e autenticados na Junta Comercial da sede ou domicílio do licitante.
Não há nos autos indícios de que a exigência constante do item 4.2.10.1.2 do edital tenha prejudicado a competitividade do certame, tendo em vista que não houve impugnação prévia quanto a esta exigência e, de acordo com a Ata da Sessão Pública da Concorrência 1/2019 (peça 3) , onze empresas registraram participação. Naquela ocasião, não houve registro de empresa inabilitada por descumprimento do item supracitado. Ressalte-se que a inabilitação da empresa Engemil se deu somente após recurso interposto pela empresa Jota Ele Construções Civis S/A (peça 4) .
Entende-se válido o argumento de que, tendo em vista a presença de tal exigência no edital, a Comissão de Licitação, após ter sido instada em sede recursal, não poderia simplesmente deixar de aplicá-la, sob pena de ofensa ao princípio da vinculação ao instrumento convocatório, insculpido no art. 3º da Lei 8.666/1993.
Também se entende que eventual inclusão, a posteriori, dos termos de abertura e encerramento por parte da empresa Engemil poderia configurar a inclusão de documentos que deveriam constar originalmente da proposta, conduta vedada pelo art. 43, § 3º, da Lei 8.666/1993.
Por outro lado, esta Corte de Contas consignou, por ocasião da prolação do Acórdão 2962/2015-TCU-Plenário, Relator Ministro Benjamin Zymler, que a exigência de fotocópia integral do livro diário, como requisito de habilitação em licitação, contraria o princípio da eficiência administrativa, sendo suficiente para a análise da qualificação econômico-financeira apenas cópias das páginas referentes ao balanço patrimonial, às demonstrações contábeis e aos termos de abertura e de encerramento.
Portanto, entende-se necessária ciência ao TRT-18 de tal fato, de modo a prevenir ocorrências semelhantes no futuro.
Registre-se que no Acórdão paradigma supracitado, houve determinação de anulação do ato que inabilitou a licitante, porém a mesma havia apresentado cópia do Balanço Patrimonial extraído do Livro Diário, acompanhado de cópia dos termos de abertura e encerramento, o que não ocorreu no presente caso. 
Do relatório que amparou o mencionado julgado se extrai trecho que evidencia a importância do termo de abertura e fechamento do balanço patrimonial, cuja apresentação não foi demonstrada pelo representante:
A exigência do termo de abertura e encerramento faz-se necessária para verificar essa autenticação do livro diário perante a Junta Comercial, órgão responsável para promover a fé pública dos documentos contábeis das empresas, e também para conferir se as páginas nas quais se encontram o balanço patrimonial e as demonstrações contábeis pertencem àquele livro diário, conferência essa realizada por meio de verificação do número da página, do Número de Identificação do Registro de Empresas - NIRE, do CPNJ, data de registro da empresa, da data e hora da emissão das folhas, contidos nas páginas do balanço patrimonial e nos termos de abertura e de encerramento do referido livro, e também pela autenticação de (confere com original) .
Adicionalmente, em consulta realizada por esta Unidade Técnica ao Sicaf após as respostas às oitivas, verificou-se que os termos de abertura e encerramento do Livro Diário, juntamente com o Balanço Patrimonial, constantes do sistema (peça 51) , foram juntados em 31/7/2019, data posterior, portanto, à sessão de abertura do certame e após transcorrida a etapa recursal da fase de habilitação. Registre-se que a sessão de abertura das propostas das empresas habilitadas, que não contava com participação da representante, ocorreu exatamente em 31/7/2019.
Dessa forma, não há como verificar se, durante a fase habilitação da concorrência, a empresa teria a documentação válida no Sicaf, ou seja, mesmo que o TRT-18 tivesse consultado o sistema com vistas a verificar a regularidade da documentação lá inserida, não é possível afirmar que a empresa atenderia às disposições do edital. Tampouco a representante trouxe aos autos elementos aptos a formar tal entendimento. Isso ocorre porque os documentos que constavam do sistema na fase habilitatória não estão mais disponíveis para consulta e foram inseridos pela própria empresa, podendo, de fato, apresentar inconsistências.
Item b: interpretação do item 4.3 do edital, informando se seria aplicável somente aos itens 4.2.1 e 4.2.8 ou se seria extensível aos demais subitens do item 4.2
Manifestação do órgão/entidade:
Acerca da interpretação do item 4.3 do edital, esclarece que o licitante que estiver cadastrado no Tribunal ou no Sicaf, em situação regular, ficará dispensado de apresentar, apenas, os documentos elencados nos subitens 4.2.1 a 4.2.8.
Apesar da discussão gramatical, no caso, ao termo 'em especial', não se pode dar outra interpretação senão a de exclusividade, de aplicação específica, sendo essa a sua única e verdadeira intenção. 
Tal assertiva se confirma pelo fato de que nenhuma das onze empresas participantes do certame deixou de apresentar o balanço com o intuito de substituí-lo pelo Sicaf nem apresentou impugnação ou pedido de esclarecimento sobre este requisito. A dúvida sobre a interpretação do item 4.3 do edital foi suscitada somente pela empresa Engemil perante esse Tribunal de Contas da União, após a abertura dos envelopes contendo as propostas das demais concorrentes e quando já superada a fase de habilitação. 
Se, de fato, a representante entendesse que estava dispensada de apresentar, fisicamente, por ocasião da sessão licitatória, os documentos de qualificação econômico-financeira abrangidos pelo Sicaf, não teria providenciado a entrega dos documentos de forma física.
Análise:
O item 4.3 do edital (peça 7, p. 8) prevê o seguinte:
4.3 O licitante que estiver cadastrado neste Tribunal ou no SICAF, em situação regular, ficará dispensado, conforme o caso, de apresentar os documentos abrangidos pelo cadastro, em especial, os documentos elencados nos subitens 4.2.1 a 4.2.8 mediante a apresentação do mesmo.
Ainda que nenhuma empresa tenha apresentado impugnação e a representante tenha alegado dúvidas quanto à correta interpretação do item 4.3 do edital somente perante esta Corte de Contas, entende-se que o texto não é claro, pois primeiramente menciona 'os documentos abrangidos pelo cadastro' (no TRT-18 ou no Sicaf) , o que leva a crer que seriam todos os documentos, porém depois elenca 'em especial' os itens 4.2.1 a 4.2.8.
Caso o item 4.3 tivesse expressamente previsto que os licitantes cadastrados ficariam dispensados de apresentar os documentos abrangidos pelo cadastro relativos somente aos itens 4.2.1 a 4.2.8 do edital, não haveria dúvidas quanto à necessidade de apresentação de forma física dos documentos constantes dos outros itens.
Portanto, a redação do item 4.3, por ambígua, afrontou o princípio do julgamento objetivo, insculpido no art. 3º da Lei 8.666/1993, fato que deve ser objeto de ciência ao TRT-18.
Item c: demais informações que julgar necessárias
Manifestação do órgão/entidade:
Argumenta que o objeto da Concorrência 1/2019, realizada pelo TRT-18, já foi homologado e adjudicado à empresa Porto Belo Engenharia e Comércio Ltda., no dia 14/8/2019, e que o respectivo contrato foi assinado em 16/8/2019.
Registra que a empresa Porto Belo já havia sido vencedora da licitação referente à construção da 3ª Fase da 2ª Etapa do Complexo Trabalhista de Goiânia, que se encontra em fase adiantada de execução, dispondo, portanto, de canteiro de obra montado para alocar e distribuir materiais, mão de obra e equipamentos. 
Em que pese o TRT-18 ter sido formalmente notificado da medida cautelar no dia 27/8/2019, por meio de documento protocolado no Núcleo de Atendimento ao Usuário e Cadastramento Processual, a Administração somente teve ciência da decisão no dia 2 de setembro de 2019, em virtude de falha na tramitação interna dos documentos recebidos. 
Não obstante, foi determinada a suspensão do referido contrato e, por conseguinte, da execução dos serviços correspondentes. Sucede, porém, que a ordem de serviços já havia sido emitida em 30/8/2019, tendo a empresa contratada providenciado, logo após a assinatura do contrato, o seguro-garantia e o seguro de riscos de engenharia, cujos valores, conforme extraídos dos autos, perfazem R$ 34.368,67. Além disso, a pedido da Administração do TRT-18, a empresa, também logo após a assinatura do contrato, mobilizou-se de maneira imediata assumindo compromissos comerciais com alguns fornecedores e efetuando pagamentos, inclusive agendando entregas substanciais de materiais na obra.
Consigna, também, que a empresa, a pedido da Administração, empenhou-se em iniciar, de imediato, a execução dos serviços previstos no contrato, com mobilização significativa de mão de obra de demolição e refazimento da impermeabilização do terraço do Fórum Trabalhista de Goiânia, para colocação de mantas asfálticas antes do início do período chuvoso.
Por conseguinte, a quase totalidade da laje do terraço do Fórum Trabalhista de Goiânia encontra-se exposta e sem manta, de modo que a suspensão dos serviços, cuja ordem foi emitida em 3/9/2019, decorrente da medida cautelar em apreço, fatalmente causará sérios prejuízos a este Tribunal, bem como à segurança das pessoas, pois eventuais pluviosidades adentrarão a edificação, com risco de queima de equipamentos, danos a forros e pisos. Assim, os gastos e compromissos financeiros assumidos pela empresa até o momento, que deverão, por força do artigo 59, parágrafo único, da Lei 8.666/1993, ser indenizados à contratada, encontram-se resumidos à peça 39, p. 4, e totalizam R$ 1.772.024,76.
Pondera que, em sua análise inicial, a Selog entendeu que não se verificava a presença do perigo da demora reverso, 'uma vez que se trata de obra de construção de um complexo que não impede o atual funcionamento e as atividades do órgão'. Entendeu, também, que haverá apenas um impacto na suspensão cautelar do andamento da Concorrência 1/2019, já que a obra poderá levar um pouco mais de tempo a ser contratada e, consequentemente, concluída. Rematou, assim, que esse impacto não seria suficiente para comprometer as atividades essenciais do órgão e, embora a medida cautelar pudesse atrasar o início da execução das obras, a diferença de preços mencionada pelo representante, se fosse configurada, justificaria esse atraso. 
Considera, que o perigo da demora reverso e o impacto da cautelar concedida abarcam, além dos prejuízos mencionados acima, outros aspectos ainda mais relevantes, que podem causar um dano irreparável para conclusão da obra em apreço. Como se sabe, faltam menos de 4 meses para o final deste exercício financeiro e o valor contratual que não for executado neste período deverá ser inscrito em restos a pagar. Tal fato pode inviabilizar a execução orçamentária do próximo ano, porquanto concorrerá com as despesas correntes e de capital de 2020, comprometendo por completo o regular funcionamento do TRT-18. 
Esse cenário decorre dos efeitos da Emenda Constitucional 95/2015, que limita por vinte anos os gastos públicos com base no orçamento do exercício de 2016, incluídos os restos a pagar e demais operações que afetem o resultado primário, corrigido anualmente pela variação do Índice Nacional de Preços ao Consumidor Amplo - IPCA.
Assim, o perigo da demora reverso não só restou configurado como tem o potencial de produzir, caso perdure, um prejuízo irreparável para o TRT-18, devendo os seus efeitos serem sentidos por longos anos, materializados na não conclusão do projeto de edificação do Complexo Trabalhista de Goiânia e no impacto que essa carência produzirá na prestação jurisdicional.
Ademais, não há indício de sobrepreço ou superfaturamento e, por conseguinte, grave risco de lesão ao erário no resultado final da licitação realizada por este Tribunal. Destaca que a Concorrência 1/2019 teve valor estimado de R$ 42.453.048,48 e a proposta vencedora alcançou o valor de R$ 35.523.108,13, o que representa uma economia de R$ 6.929.940,35. 
A empresa Engemil não apresentou, na fase de impugnação ao edital, qualquer questionamento em relação ao item que, posteriormente, a inabilitou. Após a rodada de recursos e contrarrazões, foram habilitadas cinco empresas. A diferença entre as propostas da última e da primeira colocada alcançou a importância de R$ 5.628.645,56. A média aritmética das propostas habilitadas foi de R$ 38.131.919,97, enquanto a mediana foi de R$ 37.730.854,32. 
Quando analisados de maneira ordenada, os preços das propostas se distanciaram entre si, em média, 25%. A análise por estatística descritiva permite concluir que se o preço da proposta da empresa inabilitada for R$ 4 milhões menor que o da vencedora, ou seja, da ordem de R$ 31 milhões, encontra-se totalmente fora da curva das demais propostas, atraindo, por inevitável, dúvidas quanto a sua exequibilidade.
Nesse cenário hipotético, a empresa Engemil, sob o ponto de vista estritamente técnico, terá ofertado um preço que pode ser considerado temerário, porquanto abriria mão de parcela significante do lucro e considerando que boa parte da planilha é composta de materiais de acabamento, que oferecem pouca margem de negociação. Ademais, é sabido que não basta uma empresa oferecer o menor preço. É fundamental que disponha de saúde financeira para honrar um ajuste dessa magnitude, o que não parece possível de ser alcançado na hipótese de aplicação de desconto tão expressivo. A suposta oferta da empresa estaria a 70% de distância quando analisado o espectro ou a amplitude entre o menor e o maior preço dentre as propostas abertas. Os cálculos realizados encontram-se dispostos na tabela constante da peça 39, p. 10.
A empresa Engemil valeu-se de uma eventual, mas não comprovada, diferença de valores da ordem de R$ 4 milhões, em proposta com conteúdo, forma e regularidade técnica desconhecidos. A conduta da representante de revelar, como elemento persuasivo, a ordem de grandeza de sua proposta de preços, é indevida e põe em cheque a própria segurança jurídica da licitação realizada por este Tribunal, já que o objeto da representação se refere à inabilitação da empresa, circunstância que precedeu a análise de sua proposta financeira.
Manifestação da sociedade empresária Porto Belo Engenharia e Comércio Ltda.:
Ressalta que eventual indenização a lhe ser paga em caso de anulação do contrato extrapolaria os valores dos gastos listados pelo TRT-18, (peça 39, p. 4) , tendo em vista que nela não estão incluídos os serviços já realizados e a taxa de BDI prevista em contrato, além de outros pontos passíveis de inclusão.
Em reforço às considerações apresentadas pelo TRT-18, ressalta que efetivamente não se sustenta a pretensa obrigatoriedade de que o citado Tribunal Trabalhista aceitasse a substituição dos documentos referentes à qualificação econômico-financeira pelos constantes do Sicaf.
Destaca que o Sicaf, como consta do preâmbulo e do art. 1º da IN - Seges/MP 3/2018, é o registro cadastral do Poder Executivo Federal, e a licitação em discussão foi realizada pelo Poder Judiciário - o qual tem apenas a faculdade (e não a obrigação) de se valer desse sistema. 
Em segundo lugar, nos termos do art. 32, § 3º da Lei 8.666/1993, a substituição de documentos de habilitação por registro cadastral representa uma possibilidade legal que depende de expressa previsão no edital, a qual não existiu nesse caso para os documentos referentes à qualificação financeira.
Em relação à questão suscitada pela unidade instrutiva acerca da interpretação do disposto no item 4.3 do edital, cabe acrescentar que, conquanto a utilização da expressão 'em especial' possa dar margem a alguma dúvida do ponto de vista gramatical (já que ela comporta diferentes significados) , a interpretação de tal item no contexto do edital não deixa margem a dúvidas quanto à intenção da Administração de restringir a aplicação da regra apenas aos subitens 4.2.1 a 4.2.8. No caso, a expressão 'em especial' deve ser entendida como especificamente/em específico, pois, se não fosse assim, não haveria porque se fazer alusão a subitens específicos, bastaria não fazer alusão a qualquer um.
Reitera que a empresa se empenhou em iniciar, de imediato, a execução dos serviços previstos no contrato, com mobilização significativa de mão de obra de demolição e refazimento da impermeabilização do terraço do Fórum Trabalhista de Goiânia, para colocação de mantas asfálticas antes do início do período chuvoso, razão pela qual a quase totalidade da laje do terraço do Fórum Trabalhista de Goiânia encontra-se exposta e sem manta.
Salienta que o período chuvoso na região está prestes a se iniciar, e, de fato, as chuvas trariam riscos que poderiam, inclusive, afetar/impedir as atividades no citado Fórum (que atualmente se encontra em pleno funcionamento) , o que certamente causaria enormes transtornos para servidores, magistrados e jurisdicionados.
Análise:
Das respectivas manifestações do TRT-18 e da empresa Porto Belo, percebe-se que o contrato resultante da Concorrência 1/2019 (Contrato SLC - SEC 48/2019) , firmado entre eles (peça 40) , foi assinado eletronicamente em 16/8/2019, e, portanto, em momento anterior ao Despacho do Ministro Relator concedendo medida cautelar (peça 27) , datado de 19/8/2019.
De acordo com o documento constante da peça 35, o TRT-18 somente teve ciência do citado Despacho em 27/8/2019. Apesar de ter sido emitida ordem de serviço no dia 30/8/2019 (peça 42, p. 1) , no dia 3/9/2019 houve ordem de interrupção da execução dos serviços inerentes ao Contrato SLC - SEC 48/2019 (peça 42, p. 2) .
Tendo em vista que já foram iniciados os trabalhos e a empresa contratada já assumiu despesas que ultrapassam um milhão de Reais, entende-se que ocorreu a superveniência do perigo da demora reverso, pois a suspensão ou uma eventual anulação do Contrato SLC - SEC 48/2019 poderá trazer os seguintes transtornos para o TRT-18, de acordo com o relato próprio órgão: 
	a) eventual pagamento de indenização à empresa Porto Belo pelas despesas já assumidas;
	b) restrições orçamentárias para a continuidade da obra em 2020, tendo em vista o teto de gastos estipulado pela Emenda Constitucional 95/2015; e
	c) caso não seja finalizada a impermeabilização do terraço do Fórum Trabalhista, com a proximidade do período de chuvas, poderá ocorrer danos a equipamentos, forros e piso, sem contar o comprometimento da segurança de servidores, magistrados, colaboradores e dos próprios cidadãos que buscam a prestação jurisdicional trabalhista.
Portanto, entende-se pertinente a revogação da medida cautelar previamente adotada mediante o despacho de peça 27.
Em relação ao valor da proposta da empresa Engemil (representante) , entende-se que os argumentos trazidos pelo TRT-18 quanto a uma eventual inexequibilidade não foram suficientes para uma análise conclusiva quanto a esse ponto, já que não se conhecem todos os detalhes da proposta. 
Ademais, tal fato não interfere no deslinde do processo, pois a citada empresa não foi convocada para a abertura do envelope com a proposta; portanto, seu conteúdo não foi apreciado pelo TRT-18 e não está apto a produzir efeitos jurídicos no certame. 
De qualquer modo, assiste razão ao órgão quanto pondera que entre a proposta da empresa vencedora e a proposta da representante há 'uma eventual, mas não comprovada, diferença de valores da ordem de R$ 4 milhões, em proposta com conteúdo, forma e regularidade técnica desconhecidos'. Ressalte-se que, como dito acima, o envelope com a proposta da empresa Engemil não foi aberto e tampouco devolvido à licitante, por força da medida cautelar concedida por esta Corte de Contas (peça 47) .
Portanto, entende-se que tal diferença de valores não deve ser considerada, pois não há a certeza de que a proposta da empresa Engemil seria no valor propalado na inicial e que estaria em plena conformidade com o edital.
Nova Manifestação da representante, empresa Engemil - Engenharia, Empreendimentos, Manutenção e Instalações Ltda. (peça 49) .
Mesmo sem ter sido instada por esta Corte de Contas, a representante apresentou documento (peça 49) onde reitera os pedidos efetuados na inicial.
Informa que tomou conhecimento que o órgão já firmou contrato junto à empresa tida por vencedora indevidamente.
Repisa que a representação não perdeu seu objeto, eis que o pedido principal engloba tanto a nulidade da decisão que inabilitou a empresa como os atos posteriores, isto é, importando na invalidação de todos os praticados a partir do ato inválido.
Análise
De fato, o contrato firmado entre o TRT-18 e a empresa Porto Belo não tem o condão de exaurir o objeto do presente certame. Entretanto, como já explicitado anteriormente nesta instrução, tal fato caracteriza o perigo da demora reverso superveniente e que a manutenção da medida cautelar poderia trazer prejuízos ao órgão maiores do que a anulação do certame em apreço (item 55 desta instrução) .
Entretanto, a empresa Engemil não trouxe aos autos argumentos novos que pudessem alterar a análise até agora empreendida por esta Unidade Técnica.
Diante do exposto, os elementos constantes dos autos permitem, desde já, a avaliação quanto ao mérito da presente representação como parcialmente procedente.
Será proposta, portanto, a revogação da medida cautelar adotada, com a realização de ciência ao TRT-18, na forma descrita nesta instrução.

	F. Impacto dos Encaminhamentos Propostos

	Haverá impacto relevante no órgão e/ou na sociedade, decorrente dos encaminhamentos propostos?
	Não

	G. Pedido de Ingresso aos Autos e de Sustentação oral

	Há pedido do representante de ingresso aos autos?
	Não

	Há pedido de sustentação oral?
	Não

	H. Processos Conexos e Apensos

	Há processos conexos noticiando possíveis irregularidades na contratação ora em análise?
	Não

	I. Proposta de Encaminhamento

	Em virtude do exposto, propõe-se:
	a) conhecer da representação, satisfeitos os requisitos de admissibilidade constantes no art. 113, § 1º, da Lei 8.666/1993, c/c os arts.235 e 237, VII, do Regimento Interno deste Tribunal, e no art. 103, § 1º, da Resolução - TCU 259/2014;
	b) no mérito, considerar a presente representação parcialmente procedente;
	c) revogar a medida cautelar adotada;
	d) dar ciência ao Tribunal Regional do Trabalho da 18ª Região, com fundamento no art. 7º da Resolução - TCU 265/2014, sobre as seguintes impropriedades/falhas, identificadas na Concorrência 1/2019, para que sejam adotadas medidas internas com vistas à prevenção de ocorrência de outras semelhantes:
	d.1) a exigência de cópia integral do livro diário, como requisito de habilitação constante do item 4.2.10.1.2, alínea 'a', do edital, contraria o princípio da eficiência administrativa e a jurisprudência do TCU (Acórdão 2962/2015-TCU-Plenário, relator Ministro Benjamin Zymler) , sendo suficiente para a análise da qualificação econômico-financeira apenas cópia das páginas referentes ao balanço patrimonial, às demonstrações contábeis e aos termos de abertura e de encerramento;
	d.2) a redação do item 4.3 do edital, ao utilizar-se da expressão 'em especial', permitiu interpretações diversas quanto à necessidade de apresentação de documentos não elencados nos subitens 4.2.1 a 4.2.8, em desacordo com o princípio do julgamento objetivo, insculpido no art. 3º da Lei 8.666/1993;
	e) informar ao Tribunal Regional do Trabalho da 18ª Região, ao representante e à empresa Porto Belo Engenharia e Comércio Ltda. que o conteúdo da deliberação que vier a ser proferida poderá ser consultado no endereço www.tcu.gov.br/acordaos; e
	f) arquivar os presentes autos, nos termos art. 169, V, do Regimento Interno deste Tribunal."

É o relatório.

8.1. Breno Rassi Florêncio (21.732/OAB-GO) e outros, representando Porto Belo Engenharia e Comercio Ltda. (peça 36); 
8.2. Karina Bronzon de Castilho (20971/OAB-DF), representando Engemil - Engenharia, Empreendimentos, Manutenção e Instalações Ltda. (peça 21).

Não atuou.

REPRESENTAÇÃO. TRT 18ª REGIÃO. CONCORRÊNCIA 1/2019. CONTRATAÇÃO DE SERVIÇOS CONSTRUÇÃO DO COMPLEXO TRABALHISTA DE GOIÂNIA/GO. SUSPENSÃO CAUTELAR DO CERTAME. OITIVAS. SUPERVENIENTE PERIGO DA DEMORA REVERSO. REVOGAÇÃO DA MEDIDA CAUTELAR ADOTADA. CIÊNCIAS. COMUNICAÇÕES.

REPRESENTAÇÃO (REPR)

Secretaria de Controle Externo de Aquisições Logísticas (Selog).

Submeto à apreciação deste Plenário representação formulada pela empresa Engemil Engenharia, Empreendimentos, Manutenção e Instalações Ltda.[footnoteRef:2], com fundamento no art. 113, § 1º, Lei 8.666/1993, noticiando pretensas irregularidades na concorrência 1/2019, por menor preço global, conduzido pelo Tribunal Regional do Trabalho da 18ª Região, com vistas à contratação de serviços de engenharia para construção da 4ª fase da 2ª etapa das obras do complexo trabalhista de Goiânia.  [2:  Peça 1.] 
A análise inicial da Secretaria de Controle Externo de Aquisições Logísticas (Selog) concluiu que se encontravam presentes nos autos os requisitos para a concessão de medida de urgência com vistas a suspender os procedimentos licitatórios relativos à concorrência 1/2019. 
Naquela ocasião a unidade instrutiva destacou que:
"1.	Está configurado o pressuposto do perigo da demora em razão de a concorrência se encontrar em sua fase final, com a iminente adjudicação do objeto e homologação do certame.
2.	Não se verifica a presença do pressuposto [perigo in mora reverso], uma vez que se trata de obra de construção de um complexo que não impede o atual funcionamento e as atividades do órgão.
 (...) 
19.	Feitas essas considerações, propõe-se deferir o pedido de medida cautelar, uma vez presentes os pressupostos do perigo da demora e da plausibilidade jurídica, essenciais para sua concessão, e por não restar evidenciado o perigo da demora reverso, considerando-se, ainda, a possibilidade de que ter sido excluída do certame proposta potencialmente mais vantajosa para a Administração"
Considerado esse contexto, manifestei-me no despacho proferido em 19/8[footnoteRef:3] nos seguintes termos: [3:  Peça 27.] 
"6.	Como visto, a firma ora representante inicialmente foi considerada habilitada no certame em questão. Posteriormente, em face da interposição da decisão da comissão de licitação, em sede de recurso apresentado por uma das licitantes concorrentes (que não a vencedora) , foi inabilitada com fundamento no descumprimento do item 4.2.10.1.2, alínea 'a' do edital (exigência dos documentos referentes à qualificação econômico-financeira: balanço patrimonial, por cópia do livro diário, com os termos de abertura e encerramento devidamente autenticado na junta comercial) .
7.	A análise preliminar da unidade instrutiva permitiu concluir que a inserção no sistema de cadastramento unificado de fornecedores (Sicaf) da administração pública federal dos documentos aptos a demonstrar a qualificação econômico-financeira da licitante atenderia ao disposto no item 4.3 do edital da concorrência 1/2019, e dispensaria a apresentação dos mesmos documentos, no caso balanço patrimonial, que já se encontrava disponível naquele sistema.
8.	Por essa razão, teria ocorrido inabilitação indevida de licitante com proposta potencialmente vantajosa para o TRT-18, por falha formal, a rigor, plenamente saneável pela comissão de licitação por meio de consulta ao Sicaf.
9.	Dessa forma, tendo em vista que não há perigo da demora reverso e que a concorrência está na iminência de ter seu objeto adjudicado à licitante vencedora e, posteriormente, homologado, considero que, neste momento, os requisitos para adoção de medida cautelar tendente a suspender a concorrência 1/2019 TRT-18 estão adequadamente delineados."
Novas informações e análises foram carreadas ao processo após a concessão da medida cautelar e o recebimento das respostas às oitivas, inclusive sobre as manifestações apresentadas pela firma representante:
adjudicação e contratação da empresa Porto Belo, licitante vencedora, dias antes da adoção da medida cautelar;
empresa vencedora do certame é a mesma que executou a 3ª fase da 2ª etapa do complexo trabalhista de Goiânia, estando ainda com o canteiro de obras instalado e mão de obra e equipamentos disponíveis;
a licitante contratada, a pedido do TRT-18, iniciou prontamente os serviços e as obras licitadas na concorrência;
existência do perigo da demora reverso, podendo acarretar, com a suspensão da execução contratual em decorrência da determinação cautelar, transtornos e prejuízos ao TRT-18, assim enumerados pela unidade instrutiva:
"a)	 eventual pagamento de indenização à empresa Porto Belo pelas despesas já assumidas;
b)	restrições orçamentárias para a continuidade da obra em 2020, tendo em vista o teto de gastos estipulado pela Emenda Constitucional 95/2015; e
c)	caso não seja finalizada a impermeabilização do terraço do Fórum Trabalhista, com a proximidade do período de chuvas, poderá ocorrer danos a equipamentos, forros e piso, sem contar o comprometimento da segurança de servidores, magistrados, colaboradores e dos próprios cidadãos que buscam a prestação jurisdicional trabalhista."
o orçamento estimado da concorrência era de R$ 42.453.048,48; o valor da proposta foi de R$ 35.523.108,13;
não há comprovação da aventada vantajosidade e da exequibilidade da proposta da representante (não aberta e não avaliada) , segundo afirmações do TRT-18: " (...) uma eventual, mas não comprovada, diferença de valores da ordem de R$ 4 milhões, em proposta e conteúdo, forma e regularidade técnica desconhecidos";
não atendimento das exigências editalícias (item 4.2.10.1.2) pela Engemil (empresa representante) ;
Segundo o TRT-18, a concorrência foi homologada e adjudicada à empresa Porto Belo Engenharia e Comércio Ltda., no dia 14/8/2019, e o contrato foi celebrado em 16/8/2019, com emissão de ordem de serviço em 30/8/2019; formalmente notificado da medida cautelar em 27/8/2019; porém, a Administração teve ciência da decisão em 2/9 e da suspensão dos serviços em 3/9.
Sobre cronologia dos fatos, ressalto que a instrução preliminar da Selog data de 14/8 e o despacho cautelar de 19/8.
O requisito cautelar da fumaça do bom direito, em exame preliminar, estava configurado na possível irregularidade na inabilitação da Engemil Engenharia, Empreendimentos, Manutenção e Instalações Ltda. (firma representante) , em função de não ter apresentado a documentação constante do item 4.2.10.1.2 do edital (balanço patrimonial) , a seguir reproduzido, tendo em vista que, em princípio, a comprovação da sua qualificação econômico-financeira poderia ser verificada pela sua regularidade no sistema de cadastramento unificado de fornecedores (Sicaf) .
4.2.10.1 Serão considerados aceitos como na forma da lei o balanço patrimonial e demonstrações contábeis assim apresentados: (...) 
4.2.10.1.2 Sociedades por cota de responsabilidade limitada (LTDA) : 
a) por cópia do Livro Diário, inclusive com os Termos de Abertura e de Encerramento, devidamente autenticado na Junta Comercial da sede ou domicílio do licitante; 
b) por cópia do Balanço e das Demonstrações Contábeis devidamente registrados e autenticados na Junta Comercial da sede ou domicílio do licitante.
Nesse ponto, registra a unidade instrutiva:
"27.	Adicionalmente, em consulta realizada por esta Unidade Técnica ao Sicaf após as respostas às oitivas, verificou-se que os termos de abertura e encerramento do Livro Diário, juntamente com o Balanço Patrimonial, constantes do sistema (peça 51) , foram juntados em 31/7/2019, data posterior, portanto, à sessão de abertura do certame e após transcorrida a etapa recursal da fase de habilitação. Registre-se que a sessão de abertura das propostas das empresas habilitadas, que não contava com participação da representante, ocorreu exatamente em 31/7/2019.
28.	Dessa forma, não há como verificar se, durante a fase habilitação da concorrência, a empresa teria a documentação válida no Sicaf, ou seja, mesmo que o TRT-18 tivesse consultado o sistema com vistas a verificar a regularidade da documentação lá inserida, não é possível afirmar que a empresa atenderia às disposições do edital. Tampouco a representante trouxe aos autos elementos aptos a formar tal entendimento. Isso ocorre porque os documentos que constavam do sistema na fase habilitatória não estão mais disponíveis para consulta e foram inseridos pela própria empresa, podendo, de fato, apresentar inconsistências."
Como visto, a representante não havia apresentado cópias físicas do balanço patrimonial extraído do livro diário e dos termos de abertura e encerramento, motivo pelo qual foi inabilitada do certame. Alegou que esses documentos se encontravam no Sicaf. Todavia, conforme levantou a Selog a exigência licitatória somente foi atendida, via Sicaf, em 31/7/2019, após a sessão de abertura das propostas das licitantes consideradas aptas à concorrência.
Cabe, na forma proposta pela Selog, expedir ciência ao órgão jurisdicionado, tendo em vista desconformidades em relação à jurisprudência do Tribunal no aludido item do edital.
Outra questão discutida nestes autos refere-se à interpretação do item 4.3 (transcrito abaixo) do edital: saber se seria aplicável somente aos itens 4.2.1 e 4.28 ou extensível aos demais subitens do item 4.2.
"4.3 O licitante que estiver cadastrado neste Tribunal ou no SICAF, em situação regular, ficará dispensado, conforme o caso, de apresentar os documentos abrangidos pelo cadastro, em especial, os documentos elencados nos subitens 4.2.1 a 4.2.8 mediante a apresentação do mesmo."
De fato, considero que o edital poderia ter sido melhor redigido, para evitar ambiguidades, a exemplo do que ocorreu no item 4.3, consoante demonstrado pela Selog:
"35. Caso no item 4.3 tivesse expressamente previsto que os licitantes cadastrados ficariam dispensados de apresentar os documentos abrangidos pelo cadastro relativos somente aos itens 4.2.1 a 4.2.8 do edital, não haveria dúvidas quanto à necessidade de apresentação de forma física dos documentos constantes dos outros itens."
Por essa razão, nesse ponto também acolho a proposta de expedir ciência ao TRT-18.
Ante a presença superveniente do perigo da demora reverso, não comprovação de que a contratação foi antieconômica e de que a comissão de licitação agiu de forma fundamentada ao inabilitar licitante em decorrência do não atendimento da exigência editalícia, acolho como razões de decidir as novas análises e conclusões da unidade instrutiva, e manifesto-me por que seja adotada a decisão que ora submeto à apreciação deste Colegiado.
TCU, Sala das Sessões Ministro Luciano Brandão Alves de Souza, em 2 de outubro de 2019.
Weder de Oliveira
Relator